【裁判字號】    89,判,1595
【裁判日期】    890519
【裁判案由】    有關核發證明事務
【裁判全文】
行  政  法  院  判  決                          八十九年度判字第一五九五號
    原      告  甲  ○
    被      告  國防部軍務局
右當事人間因有關核發證明事務事件，原告不服行政院中華民國八十八年四月十七日
台八十八訴字第一五一三四號再訴願決定，提起行政訴訟，本院判決如左︰
    主  文
原告之訴駁回。
    事  實
緣原告原任職國防部參謀次長室，為陸軍校級軍官，於民國四十八年元月奉前國防部
總務局配住台北縣板橋市婦聯二村一九九號眷舍乙戶，該眷村因葛樂禮颱風風災全毀
，原配住眷舍相關證明文件因而滅失，請求依國軍老舊眷村改建條例第三條規定發給
國軍眷舍居住證明，經被告以八十七年六月二十四日（八七）怡惇字第三二一○號書
函復以原告未能提供合法文件，所請依法無據，歉難辦理等語。原告不服，提起訴願
、再訴願，均遭決定駁回，遂提起行政訴訟，茲摘兩造訴辯意旨於次：
原告起訴意旨及補充理由略謂︰一、按本院四十八年判字第十一號判例末項特別註明
：「適用時應注意釋字第一八七、二○一、二四三、二六六號解釋。」查迭次解釋，
明確宣告「公務員依法辦理退休清領退休金，乃行使法律基於憲法規定所賦予之權利
，應受保障，其向原服務機關請求發給服務年資或未領退休金之證明，未獲發給者，
在程序上非不得依法提起訴願或行政訴訟。」行政院無視釋字第一八七號解釋在程序
上得依法提起訴願之意旨，仍爰用違背解釋意旨之判例以台八十八訴字第一五一三四
號決定書從程序上駁回再訴願依釋字第一八五號「．．．其所為之解釋，自有拘束全
國各機關及人民之效力，各機關處理有關事項，應依解釋意旨為之，違背解釋之判例
，當然失其效力。」二、查本案之訴求，主因國軍老舊眷村改建條例第三五條賦予原
告原眷戶「法律所定之權益遭受損害」，與以上判例及裁定三案之事實、內容、法令
並不一樣，怎能引用﹖相提並論，按本條例並無居住憑證或證明滅失即喪失「原眷戶
」身分與權益之規定，第一條詮釋「．．．本條例未規定者，適用其他有關法律之規
定。」基此，國軍老舊眷村住戶「原眷戶」之身分與權益，自不因例如國民身分證之
滅失而喪失身分（戶籍法施行細則第三十六條第二項）亦例如不因土地所有權狀或他
項權利證明損壞或滅失而喪失權利（土地登記規則第一一九、一二○條）發給原眷戶
居住證明，法定係原服務權責機關應有之職責，無可推諉，法律因無類此身分權益憑
證不得滅失，亦不准補發之規定，原告不依法發證即屬違法損害權益，謹將證據力、
法律依據分呈如次：三、原告原配住婦聯二村一九九號眷舍，居住相關證明，因天災
滅失向被告請求未獲發給，經提起訴願，國防部決定原處分機關答辯「台北縣婦聯二
村非其列管且無案可稽」，按原告檢具之台北縣板橋戶籍謄本，明定為證明用，所記
載居住地址，居住時間等動態詳後，依戶籍法第五條規定，法定由政府權責機關依法
登記，係絕對效力之憑證毫無爭執之餘地：其證物如下：(一)、原告配偶潘秀蓮於民國
四十八年一月九日遷入板橋鎮○○里○鄰○○路○段一巷三－一九九號－婦聯二村一
九九號。(二)、原告配偶潘秀蓮民國四十七年十二月二十八日在台北市靜心樂園與甲○
結婚，同時變更本籍，甲○係現役軍人，現任國防部中校，未履行戶籍登記。(三)、原
告長子戴光宇民國四十八年九月二十五日在遷徒地出生。(四)、次子戴光正民國五十年
十月十三日在遷徒地出生。(五)、甲○五十五年十二月二十二日憑現役在營軍人申報戶
籍登記表成字第一二八號申請遷入。(六)、本全部謄本與戶籍登記除戶簿記載無異。四
、按國軍老舊眷村改建條例第三條，所謂老舊眷村係指六十九年十二月三十一日以前
興建完成之軍眷住宅，詳細列舉四款情形（婦聯二村在內）以為依據，被告對於原告
訴願，未否定婦聯二村一九九號眷舍非屬國防部之眷舍，對於檢具戶籍謄本－公文書
－所記載之居住地址，居住時間等事實，亦無異議，答辯「無案可稽」，依民法第九
五條、民事訴訟法第二八○、三四四、三四五、三五五條視同自認推定國防部軍務局
配給原告板橋婦聯二村一九九號眷舍之主張為正當。五、國軍老舊眷村改建條例第三
條「．．．本條例所稱原眷戶，係指領有主管機關或其所屬權責機關核發之國軍眷舍
居住憑證或公文書之國軍老舊眷村住戶」原告原服務國防部人事參謀次長室配住板橋
婦聯二村一九九號眷舍，按國防部軍務局職掌本單位眷舍之配、管理、修繕、維護、
整建、重（改）建及眷村與散戶之管理等業務，為國防部所明定上項居住證明屬於職
務上應發給之款項物品且為享有本條例給與權益之唯一要件，原告之居住證明，以上
開之法律依據，應由權責機關國防部軍務局發給，又類此人民權益，國家特立法條保
護，刑法職罪第一二九條第二項明定「公務員對於職務上發給之款項物品，明知應
發給而抑留不發或扣者，亦同。（處一年以上七年以下有期徒刑，得併科七千元以
下罰金。）」六、被告答辯，依據國軍老舊眷村改建條例第三條第二項規定，本條例
所稱原眷戶，係指領有主管機關或其所屬權責機關（即軍務局）核發之國軍眷舍居住
憑證或公文書之國軍老舊眷村住戶。被告明知原告原配住板橋婦聯二村一九九號國防
部眷舍，因天災全毀提不出相關證明文件，扭曲法令，跡近刁難，指所提供原戶籍謄
本，非合法文件，不符規定，查本法（即本條例）對於應喪失承受權益（第五條）及
註銷眷舍居住憑證及原眷戶權益（第二十二條）一一引舉，均有明文規定，第三、五
條並無領有憑證不准滅失，否則即喪失原眷戶身分之規定，又本法第一條末段明定「
本條例未規定者適用其他有關法律之規定」基此，原告原眷戶身分按戶籍法施行細則
第三十六條第二項，原眷戶應享有之權益按土地登記規則第一一九、一二○條規定辦
理，為法之依據，而對於本法第一、三、五條規定之權益及國軍在台軍眷業務處理辦
法第九十八條第一項第一款規定國防部軍務局之權責，毫無可以推諉爭議之餘地，被
告辯稱「無權核發相關證明」，有悖上項法律命令，違背公務員服務法第一條及刑法
第一二九條第二項規定，法理至明。七、被告答辯「板橋婦聯二村非其列管，且無案
可稽。」除前呈訴訟狀之理由外，對於原告於服務國防部期間。奉准結婚，獲軍務局
（前總務局）配住板橋婦聯二村一九九號眷舍一項，以原告提供之證明與原戶籍謄本
登載之憑證，足資證明係由軍務局配住該戶眷舍之事實，被告國防部掌理三軍，組織
健全資料完整，既不能證明婦聯二村一九九號眷舍一戶非屬國防部眷舍及配給原告居
住之事實，即應認同原告之主張，予以補救，答辯搪塞，該村非其列管，且無案可稽
，純為推諉之詞，將原告渴望獲得政府特別立法嘉惠之權益，一推了事，與本（元）
月聯合晚報登載前國防部某已退休上將同時擁有國防部兩棟高級眷舍，其一因建校即
須補償六○○餘萬元對照之下，所依何法﹖何謂公平正義﹖似此虧待舊日同僚，於情
理法均有未合，原告不服，不能接納。八、請撤銷原處分及一再訴願決定等語。
被告答辯意旨略謂︰一、原告所起訴系爭以其原獲配台北縣板橋市婦聯二村一九九號
眷舍，已因天災全毀，請求國防部軍務局（以下簡稱本局）將之列入國軍老舊眷村改
建戶。經被告八十七年六月十六日（八七）怡惇字第二九七六號書函復以原告所提相
關證明文件，與國軍老舊眷村改建條例第三條所稱原眷戶規定不符，所請依法無據，
歉難辦理等語。原告復向被告請求發給國軍眷舍居住證明，以便申請國軍老舊眷村改
建，經被告八十七年六月二十四日（八七）怡惇字第三二一○號書函復以原告未能提
供合法文件，所請依法無據，歉難辦理。而經查台北縣婦聯二村，非被告列管，且無
案可稽。故被告無權核發居住證明，合先呈明。二、依據國軍老舊眷村改建條例第三
條第二項規定：本條例所稱原眷戶，係指領有主管機關或其所屬權責機關核發之國軍
眷舍居住憑證或公文書之國軍老舊眷村住戶。原告於八七、五、九陳情被告稱原居住
板橋市婦聯二村一九九號眷舍，因風災全毀，請另配給眷舍。經被告八十七年六月三
日（怡惇字第二七一六號書函復以原告，敬請提供相關證明文件，俾便查核，至另配
給眷舍部份，因依法無據，所請歉難辦理等語。原告復於八七、六、九日陳情列入國
軍老舊眷村改建戶。經被告八十七年六月十六日（八七）怡惇字第二九七六號書函復
以原告，所提供相關證明文件，與國軍老舊眷村改建條例第三條所稱原眷戶規定不符
等語。原告又於八七、六、十七日陳請發給四十八年元月配住婦聯二村一九九號眷舍
居住證明，以便申請國軍老舊眷村改建。經被告復以均未能提供合法文件，歉難辦理
等語。綜上所言，被告基於負責軍眷業務處理之權責所為之答覆，而原告之主張，自
與法理有違。三、原告於八七、六、三十日向部長訴願，指稱被告違法未發給原配住
眷村相關證明，損害權益等語。經被告八十七年七月八日（八七）怡惇字第三五三二
號書函復以原告均未能提供合法文件，且「婦聯二村」亦非被告列管眷村，請逕洽該
列管單位辦理。並經國防部訴願審議委員會八十七年九月三十日復以原告訴願駁回。
行政院八十八年四月十七日台八十八訴字第一五一三四號決定書復以原告再訴願駁回
。四、綜上，原告自始至終均未能提供合法證明文件，經查台北縣婦聯二村，非被告
列管，且無案可稽。被告依據「國軍軍眷業務處理辦法」及「國軍老舊眷村改建條例
」規定處理本案件至明。請駁回原告之訴等語。
    理  由
按「為加速更新國軍老舊眷村，提高土地使用經濟效益，興建住宅照顧原眷戶及中低
收入戶，協助地方政府取得公共設施用地，並改善都市景觀，特制定本條例：．．．
。」「規劃改建之眷村，其原眷戶有四分之三以上同意改建者，對不同意改建之眷戶
，主管機關得逕行註銷其眷舍居住憑證及原眷戶權益，收回該房地，並得移送管轄之
地方法院裁定後強制執行。」分別為國軍老舊眷村改建條例第一條及第二十二條定有
明文。依上開規定意旨，可知國軍老舊眷村改建條例所指之「國軍老舊眷村」除須符
合該條例第三條第一項之規定要件外，必也該國軍老舊眷村為現尚存在者，方可「提
高土地使用經濟效益，興建住宅照顧原眷戶，協助地方政府取得公共設施用地，並改
善都市景觀。」是以若國軍老舊眷村已因風災全毀而不存在，自無從達到上開國軍老
舊眷村改建條例第一條規定之意旨。且依首開規定意旨，另可確認國軍老舊眷村改建
條例所稱：「原眷戶」，除須符合該條例第三條第二項規定之要件外，尚須該眷戶為
現尚存在且現正在規劃改建之眷村之現住戶，方可能對該眷村之規劃改建，表示同意
改建或不同意改建，且「主管機關對不同意改建之眷戶，得逕行註銷其眷舍居住憑證
及原眷戶權益，收回該房地。」本件原告原任職國防部參謀次長室，為陸軍校級軍官
，於四十八年元月奉前國防部總務局配住台北縣板橋市婦聯二村一九九號眷舍乙戶，
該眷村因葛樂禮颱風風災全毀，原配住眷舍相關證明文件因而滅失，請求依國軍老舊
眷村改建條例第三條規定發給國軍眷舍居住證明，經被告以八十七年六月二十四日（
八七）怡惇字第三二一○號書函復以原告未能提供合法文件，所請依法無據，歉難辦
理等語。原告不服，循序提起行政訴訟，主張：依國防部人事派令及台北縣戶籍登記
簿謄本所載，原告與配偶潘秀蓮確實於四十八年間獲配婦聯二村一九九號眷舍乙戶，
並育有兒子戴光宇等，被告自應依國軍老舊眷村改建條例第三條規定發給國軍眷舍居
住證明書云云，經查：依首開國軍老舊眷村改建條例第二十二條「主管機關對不同意
改建之少數合法眷戶得逕行註銷其眷舍憑證及原眷戶權益，收回該房地」之規定意旨
以難，主管機關對於眷舍憑證及原眷戶權益之核發及註銷，仍難謂非基於特別權力關
係所生之事項，原告既自認被告為主管機關，則一再訴願決定引用本院四十八年判字
第十一號判例及八十一年裁字第一二五七號裁定意旨，認為原告不得提起一再訴願，
遞予決定駁回，難謂無據，況系爭婦聯二村原告自認已因颱風風災全毀，原告事實上
已不可能為該眷村之現住戶，該眷村並未證明己實施規劃改建，且依原告所提戶籍登
記簿謄本所載，原告早已退伍，改任地球綜合企業公司業務經理兼廠長，並已遷居台
北縣新店市居住，亦有戶籍謄本附卷可稽，足證原告並非現存國軍老舊眷村之合法現
住眷戶，其請求被告發給國軍眷舍居住證明，被告予以否准，於法尚無不合。從而原
告所訴各節，均無足取，本件原處分揆諸首揭規定，洵無違誤，一再訴願決定，遞予
維持，俱無不合。原告起訴意旨，無非持其對國軍老舊眷村改建條例之法律上誤解，
斤斤指摘，難謂為有理由，應予駁回。
據上論結，本件原告之訴為無理由，爰依行政訴訟法第二十六條後段，判決如主文。
中    華    民    國     八十九      年      五      月      十九       日
                    行 政 法 院 第 六 庭
                                審 判 長 評  事      徐  樹  海
                                         評  事      林  茂  權
                                         評  事      高  啟  燦
                                         評  事      蔡  進  田
                                         評  事      劉  鑫  楨
右  正  本  證  明  與  原  本  無  異
                                         法院書記官  陳  佩  玲
中    華    民    國     八十九      年      五      月     二十三      日


司法院資訊處製作；財團法人民間司法改革基金會備份。
